臺灣高等法院高雄分院刑事判決　　　　 96年度上訴字第761號
上　訴　人　臺灣高雄地方法院檢察署檢察官
上　訴　人
即　被　告　甲○○○
上　一　人　　　　　　　樓之2
輔　佐　人
即被告之女　乙○○
上列上訴人因被告誣告案件，不服臺灣高雄地方法院95年度訴字
第4596號中華民國96年3 月9 日第一審判決（起訴案號：臺灣高
雄地方法院檢察署95年度偵字第26239 號），提起上訴，本院判
決如下：
    主  文
原判決撤銷。
甲○○○犯誣告罪，處有期徒刑參月。
    事  實
一、甲○○○為滿80歲之人（民國○○年○○月○ 日生），與丙○○
    為鄰居關係，雙方因故相處不睦，甲○○○明知丙○○從未
    對其提起刑事告訴或於刑事案件中以證人身分證稱其有傷害
    丙○○之母謝柳英環之事實，竟意圖使丙○○受刑事處分，
    於民國95年4 月12日至臺灣高雄地方法院檢察署（下稱高雄
    地檢署）對丙○○提出誣告告訴，指稱丙○○誣指其將謝柳
    英環打傷，對其提出傷害告訴（95年度他字第706 號）云云
    ，而誣指丙○○涉有誣告罪嫌。嗣經該署檢察官查明真相，
    於95年5 月30日以95年度偵字第13736 號為不起訴處分，甲
    ○○○仍心有未甘，聲請再議後，於同年7 月19日經臺灣高
    等法院高雄分院檢察署檢察官以95年度上聲議字第918 號駁
    回再議確定。
二、案經丙○○訴請臺灣高雄地方法院檢察署檢察官偵查起訴。
    理  由
一、訊據上訴人即被告甲○○○固不否認於95年4 月12日至高雄
    地檢署對告訴人丙○○提出告訴，指稱丙○○誣指被告打傷
    其母謝柳英環，並經該署於95年5 月30日以95年度偵字第13
    736 號不起訴處分後，被告聲請再議，又於同年7 月19日經
    臺灣高等法院高雄分院檢察署檢察官以95年度上聲議字第91
    8 號駁回再議確定之事實，惟矢口否認有何誣告之犯行，辯
    稱：丙○○是在高雄地檢署95年度他字第690 號妨害名譽案
    件中作偽證，說伊打她母親謝柳英環，伊要告她偽證，因不
    懂法律才告成誣告云云。經查：
  (一)被告曾於95年4 月12日至高雄地檢署對告訴人丙○○提出誣
    告告訴，告訴內容略為：丙○○誣指甲○○○將謝柳英環打
    傷…丙○○是謝柳英環的女兒，丙○○對甲○○○提出告訴
    （95年度他字第706 號），該誣告案件經高雄地檢署先以95
    年度他字第3145號受理在案，嗣再簽分95年度偵字第13736
    號案，惟因告訴人在95年4 月12日前未曾向被告提出任何刑
    事告訴，故高雄地檢署檢察官於95年5 月30日對丙○○為不
    起訴處分，被告不服聲請再議，經臺灣高等法院高雄分院檢
    察署檢察官於95年7 月19日以95年度上聲議字第918 號駁回
    再議確定等事實，業經本院調取高雄地檢署95年度他字第31
    45號、95年度偵字第13736 號案卷核閱無訛，並有臺灣高等
    法院高雄分院檢察署95年度上聲議字第918 號處分書1 紙在
    卷可稽（95年度偵字第13736 號卷第28頁），堪認為真實。
  (二)被告雖辯稱伊是要告告訴人在高雄地檢署95年度他字第690
    號妨害名譽案件中作偽證，偽稱伊打傷告訴人之母親謝柳英
    環，是要對告訴人提出偽證告訴，因不懂法律才告成誣告云
    云，惟被告於95年4 月12日對告訴人提出告訴時，已指明告
    訴人所涉之「犯罪事實」為「丙○○誣指甲○○○將柳英環
    打傷，對甲○○○提出告訴」，前已敘明，則由其告訴內容
    觀之，顯非指稱告訴人在上開案件中有偽證之行為。又被告
    95年4 月12日對告訴人提出誣告告訴時，所提及之高雄地檢
    署95年度他字第706 號案件，係案外人即告訴人之母親謝柳
    英環對被告提出誣告告訴之案件（嗣簽分為95年度偵字第12
    288 號案件，經檢察官聲請簡易判決處刑後，由臺灣高雄地
    方法院高雄簡易庭以95年度簡字第3611號判處被告有期徒刑
    3 月，緩刑2 年確定在案），而非告訴人對被告提出傷害告
    訴，告訴人亦從未於該案之偵查、審判中到庭作證；另高雄
    地檢署95年度他字第690 號案件，係被告對案外人謝柳英環
    提出妨害名譽告訴之案件（嗣簽分為95年度偵字第10120 號
    案為不起訴處分，經被告聲請再議，由臺灣高等法院高雄分
    院檢察署以95年度上聲議字第666 號發回續行偵查後，另分
    95 年 度偵續字第220 號偵查，仍經不起訴處分，經被告聲
    請再議，由臺灣高等法院高雄分院檢察署檢察官於95年11月
    8 日駁回再議確定），被告於該案件中指訴謝柳英環自91年
    5 月13日起至某年10月17日止常罵伊小偷，說伊偷她2 輛腳
    踏車等語，而告訴人於該案件中雖曾於95年1 月24日檢察官
    偵訊時到庭證稱：（伊於10月17日）沒有（與謝柳英環在一
    起），甲○○○全家告伊一家人多次等語（見高雄地檢署95
    年度他字第690 號卷第11頁），但並未證稱被告有打傷謝柳
    英環，此據本院調閱上開2 案卷宗核閱無訛。而且經本院勘
    驗告訴人95年1 月24日，在高雄地檢署95年度他字第690 號
    案件出庭作證時之偵訊錄影光碟結果，告訴人亦僅證述：「
    因為她們一直對我們家提出告訴，多年來我們一直原諒她，
    根本沒有的事實根據。那我們要怎麼辦，我們真的要怎麼辦
    才好。連我們里長都莫可奈何，我們都跟我們里長陳述，我
    們里長都搖頭，我說，她女兒都已經告我們家，告了一圈，
    全家都告完了喔，我跟我們里長講過了喔，我們里長也說她
    這是…她女兒自己都告完了喔，她用她媽媽名義來告，然後
    又來告，我們一直都原諒她們，一直都不理會她，她這個拐
    杖等於是武器」等語，此有本院96年5 月17日勘驗筆錄在卷
    可稽，亦未證述被告毆打告訴人之母親謝柳英環事實，則告
    訴人於高雄地檢署95年度他字第690 、706 號案件中，既均
    未作證證稱被告將謝柳英環打傷等語，被告所辯因告訴人曾
    在高雄地檢署95年度他字第690 號妨害名譽案件中作偽證，
    說伊打謝柳英環，伊要告告訴人偽證，因不懂法律才告成誣
    告云云，即與事實顯不相符，不足採信。
  (三)被告身為高雄地檢署95年度他字第690 號妨害名譽案件之告
    訴人及95年度他字第706 號案件之被告，親自參與上開案件
    偵查過程並出庭應訊，對告訴人並未於該2 件案件中提出告
    訴或證稱被告曾打傷謝柳英環等節理當知之甚詳，亦明知告
    訴人於95年4 月12日前未曾對被告提出任何刑事告訴，竟意
    圖使告訴人受刑事處分，捏造告訴人曾誣指被告將謝柳英環
    打傷，並對被告提出傷害告訴之不實情節，向高雄地檢署提
    出告訴人涉嫌誣告之告訴，足認其確有誣告之犯意及行為，
    本件事證明確，被告犯行已堪認定。
二、核被告所為，係犯刑法第169 條第1 項之誣告罪。被告係12
    年12月2 日出生，為滿80歲之人，有個人基本資料查詢結果
    乙紙在卷可稽，爰依刑法第18條第3 項減輕其刑。
三、原審據以論處被告罪刑，固非無見；惟查：按刑法第18條第
    3 項規定滿80歲人之行為，「得」減輕其刑，並非「應」減
    輕其刑，而是否予以減輕其刑，固屬法院自由裁量之職權行
    使，惟本件被告行為時為滿80歲之老人，原審未說明不依刑
    法第18條第3 項規定減輕其刑之理由，於量刑時又未審酌被
    告已屆84歲高齡，且領有身心障礙手冊，為中度多障之人，
    此有被告之中華民國身心障礙手冊附於本院卷可稽，以其年
    齡加上身體之狀況，對事理了解之程度，已遜於常人，仍量
    處有期徒4 月，顯屬過重。被告上訴意旨否認犯罪，及檢察
    官循告訴人請求提起上訴，認原判決量刑過輕，指摘原判決
    不當，固均無理由；惟原判決既有上開可議之處，自應由本
    院將原判決撤銷改判。審酌被告與告訴人為鄰居關係，不知
    和睦相處，動輒興訟，且明知告訴人並未對其提出告訴或於
    刑事案件中證稱其有傷害告訴人之母謝柳英環之事實，竟虛
    構不實情節提出告訴，誣指告訴人涉犯誣告罪，除造成司法
    偵查權不當發動，浪費司法資源外，亦造成告訴人生活上、
    精神上甚大之困擾，且前已有誣告之前科紀錄，不知悔改，
    再為本件犯行，本不宜寬貸，惟念被告已屆84歲高齡，且領
    有身心障礙手冊，為中度多障之人，此有被告之中華民國身
    心障礙手冊附於本院卷可稽，以其年齡加上身體之狀況，對
    事理了解之程度，已遜於常人等一切情狀，量處如主文第2
    項所示之刑，以資懲儆。
據上論結，應依刑事訴訟法第369 條第1 項前段、第364 條、第
299 條第1 項前段，刑法第169 條第1 項、第18條第3 項，判決
如主文。
本案經檢察官王登榮到庭執行職務。
中　　華　　民　　國　　96　　年　　6 　　月　　22　　日
            刑事第六庭  審判長法  官  王憲義
                              法  官  張盛喜
                              法  官  李璧君
以上正本證明與原本無異。
如不服本判決應於收受本判決後10日內向本院提出上訴書狀，其
未敘述上訴理由者，並得於提起上訴後10日內向本院補提理由書
狀（均須按他造當事人之人數附繕本）「切勿逕送上級法院」。
中　　華　　民　　國　　96　　年　　6 　　月　　23　　日
                              書記官  唐奇燕
附錄本件判決論罪科刑法條：
中華民國刑法第169 條
意圖他人受刑事或懲戒處分，向該管公務員誣告者，處7 年以下
有期徒刑。
意圖他人受刑事或懲戒處分，而偽造、變造證據，或使用偽造、
變造之證據者，亦同。
